臺灣板橋地方法院刑事判決　　　　　　 99年度交易字第892號
公　訴　人　臺灣板橋地方法院檢察署檢察官
被　　　告　簡志翔
選任辯護人　葉慶人律師
上列被告因過失傷害案件，經檢察官提起公訴（99年度偵字第11
623 號），本院判決如下：
    主  文
簡志翔因過失傷害人致重傷，處有期徒刑陸月，如易科罰金，以
新臺幣壹仟元折算壹日。
    事  實
一、簡志翔於民國99年3 月19日8 時42分許，騎乘車牌號碼BJC-
    267 號普通重型機車，沿臺北縣三重市（嗣改制為新北市三
    重區○○○○路2 段往臺北市方向行駛，行經該路段與仁義
    街101 巷口附近時，本應注意在已劃分快慢車道之道路，雙
    向道路應在最外側快車道及慢車道行駛，禁行內側快車道，
    並應注意車前狀況，隨時採取必要之安全措施，且當時天候
    晴、日間有自然光線、屬乾燥無缺陷之柏油路面，視距良好
    ，並無不能注意之情事，竟疏未注意及此，為超越前車，即
    貿然往左切入內側快車道，適有德興花園有限公司所有車牌
    號碼3T-4036 號自用小貨車停放該處內側快車道（後方設有
    交通錐警示來車），而該公司員工楊水則在該車右後側附近
    負責收草的工作，並因驚見簡志翔騎車逼近而急忙閃避導致
    重心不穩，其頭部直接撞擊地面，因而受有頭部外傷、左側
    顱內出血、水腦症等傷害，經接受腦室外引流手術後，仍處
    於意識昏迷、四肢癱瘓等重大難治之傷害，又簡志翔則因閃
    避不及而撞上同向停在內側快車道之3T-4036 號自用小貨車
    。另簡志翔於肇事後，在有偵查犯罪職權之公務員查知其為
    犯人前，即在場主動向接獲報案前來處理之臺北縣政府警察
    局（嗣改制為新北市政府警察局，下同）三重分局慈福派出
    所警員自承肇事並接受裁判。
二、案經臺北縣政府警察局三重分局報請及檢察官指定之代行告
    訴人楊春長訴請臺灣板橋地方法院檢察署檢察官偵查後提起
    公訴。
    理  由
一、被告簡志翔及辯護人對於公訴人所提之證據資料及以下本院
    作為判斷依據之各項證據資料，均不爭執其證據能力（本院
    卷第17頁），本院審酌該等言詞供述及書面作成時之情況認
    為適當，均無不宜作為證據之情事，依刑事訴訟法第159 條
    之5 規定，均得作為證據。
二、訊據被告固不否認有於前揭時地騎車撞上3T-4036 號自用小
    貨車，及被害人楊水有於該日倒地受傷經送醫急救後迄今仍
    呈現意識昏迷、四肢癱瘓等重大難治之傷害等事實，惟矢口
    否認有何過失致重傷犯行，略辯稱：伊機車撞擊小貨車尾處
    與被害人倒臥位置距離至少1.5 公尺，若被害人有遭伊機車
    撞擊，其頭部應朝小貨車車頭倒下，而非朝向車尾，又依員
    警所拍現場照片，可知被害人倒臥前應係站在小貨車右側「
    德興花園公司」的「公」字附近，伊機車客觀上應無可能直
    接撞倒被害人，再依馬偕醫院函覆之急診病歷，可知被害人
    僅有頭部、右肩擦傷，並無明顯遭撞擊之外傷，更難認定伊
    機車有直接撞到被害人，至於證人游松諭雖曾證稱有看到伊
    機車撞倒楊水，但其證詞前後不一，多有矛盾，尚難據此認
    定伊機車有直接撞到被害人，故縱使被害人確實受有重傷，
    與伊機車撞上小貨車的行為間仍無相當因果關係云云，然查
    ：
  (一)被告所騎前揭機車確實有於前揭時地騎車撞上3T-4036 號自
    用小貨車，及被害人楊水有於該日倒地受傷經送醫急救後迄
    今仍呈現意識昏迷、四肢癱瘓等重大難治之傷害等事實，均
    為被告所不否認，核與證人游松諭、余文榮、李仁和於偵訊
    及本院審理時具結證述相符，並有道路交通事故現場圖、道
    路交通事故調查報告表（一）（二）、馬偕紀念醫院診斷證
    明書（楊水部分）、現場照片、馬偕紀念醫院99年8 月17日
    馬院醫外字第0990003568號函（偵字卷第27至30、33、45至
    59、95頁）；精神鑑定報告書、本院99年度監宣字第253 號
    民事裁定、新北市政府消防局100 年1 月19日北消護字第10
    00004349號函及所附救護紀錄表、馬偕紀念醫院100 年2 月
    15日馬院醫外字第1000000346號函及所附病歷影本、新北市
    政府警察局三重分局100 年2 月18日新北警重刑字第100000
    7032號函及所附勤務指揮中心受理各類案件紀錄單、捷安護
    理之家100 年2 月11日捷護字第100027號函及所附護理紀錄
    單（本院卷第25至27、45至47、69至166 、173 至174 、17
    6 至178 頁）附卷可稽，堪信真實。
  (二)公訴人認定被告機車因閃避不及而撞及楊水，主要係以前述
    診斷證明書、現場照片及證人游松諭於偵訊時具結證稱：伊
    看到被告就直接撞倒楊水，伊轉頭剛好看到，結果看到被告
    騎乘機車直接撞上楊水等語（偵字卷第75頁）為其論據，然
    而：
    1.證人游松諭於99年3 月20日警詢時係稱：伊沒有看到車禍
      如何發生，但放在最後方的安全錐已經被撞飛了，伊是聽
      到撞擊聲才知道發生車禍等語（偵字卷第15頁），嗣於本
      院100 年1 月17日審理時亦明確具結證稱：伊不是全部看
      到事故發生的經過，是伊在割草的時候，有懶個身起來，
      剛好看到被告騎機車過來，中間分隔島有花草，所以伊不
      可能全部看到，伊看到被告騎車從快車道出來，後面伊就
      沒有看到，伊沒有看到楊水，也沒有看到被告機車有碰到
      楊水的身體或與他身體接觸等語（本院卷第37頁反面至第
      38頁），核與前揭偵訊所言已有齟齬。嗣經本院於100 年
      2 月14日審理期日當庭勘驗該次偵訊錄音後，確認檢察官
      當日一共訊問證人游松諭2 次，證人游松諭在第1 次訊問
      時係稱：沒有親眼看到，伊過來的時候就看到楊水躺在那
      裡，其後經檢察官再度確認，證人游松諭稱聽不懂檢察官
      國語的發問，檢察官乃改以台語訊問證人是否親眼看到被
      告在內車道超車？證人答是。其後在第2 次訊問時，證人
      游松諭則證稱：「我就是剛好看到，也不是很清楚，我是
      看到1 台機車撞上去」，有本院勘驗筆錄在卷可查（本院
      卷第50至52、66頁），可知證人於該次偵訊時就被告機車
      是否直接撞到被害人身體乙節，前後言詞閃爍不一，究以
      何者為真，尚難遽論。其後，證人游松諭於同一審理期日
      在本院完成前述勘驗程序後，又具結證稱：「（你在案發
      當時到底有沒有看到被告的機車直接撞到楊水？）有。但
      不是很清楚。我有看到機車騎過來，我沒有看到機車撞到
      楊水的身體哪個部位，我也沒有看到楊水原本的站姿，或
      者是因為機車撞擊而倒地的情形」、「我轉頭後看到被告
      的機車騎過來，我沒有看到撞到人的哪裡，因為有花擋住
      我的視線，就這樣而已。我沒有聽到人被撞到發出尖叫的
      聲音」等語（本院卷第63頁反面、第66頁），核與其前揭
      於警詢及本院100 年1 月17日審理時所言則屬相符，復參
      酌其在偵字卷第46頁下方照片以三角形所標示之站立位置
      與楊水受傷倒臥地點間確有一段距離，且中央分隔島內確
      亦有花草樹木足以遮蔽視野，則其縱然有於偵訊時在檢察
      官追問下陳稱：伊看到被告就直接撞倒楊水，伊轉頭剛好
      看到，結果看到被告騎乘機車直接撞上楊水等語，因有前
      述供述上之瑕疵存在，仍須有其他積極事證佐證其說，始
      足認定其所言屬實。
    2.次查卷附診斷證明書至多僅能證明被害人受有頭部外傷、
      左側顱內出血、水腦症等傷害之事實，無法直接證明被告
      機車有撞擊被害人身體之事實。至於現場照片部分，依據
      偵字卷第46、47頁被害人受傷照片、馬偕紀念醫院救護紀
      錄表及急診病歷，可知被害人係以身體右側倒臥在地，主
      要傷勢在頭部右側，衣物並無破損，假設被告機車確有與
      被害人身體有所接觸，至少會在被害人身體發現挫瘀傷或
      撕裂傷或在被害人衣物發現破損的痕跡，然本案並無任何
      證據證明有此跡象，即難遽論被告機車有碰撞的被害人；
      次由偵字卷第46頁被害人與被告機車照片及同卷第54至56
      頁機車車頭照片，亦可知被告機車車頭撞上小貨車後已鑽
      入小貨車車尾下方，其車頭大燈上方有明顯的刮擦痕，前
      斜版亦有破裂之情形，顯係機車直接撞擊小貨車車尾處所
      造成，另因被害人倒臥位置係緊鄰小貨車右後車尾處（被
      害人係頭朝小貨車後方、臀部約在車尾右後角、腳掌約在
      小貨車右側車身「德興花園公司」之「公」字旁邊而倒臥
      ，詳見偵字卷第46頁下方照片），而非距離小貨車車尾處
      仍有一段距離，另被告機車於撞上小貨車車尾後，其車身
      係朝小貨車車頭向左傾倒，機車與被害人倒地位置仍有1
      小段距離，彼此幾乎平行，假設被告機車確有與被害人身
      體有所接觸，按理應該可能出現被撞飛抑或頭朝小貨車車
      頭方向傾倒之情形，然本案並無任何證據證明有此跡象，
      亦難推論被告機車在撞上小貨車車尾處前，確有碰撞到被
      害人身體的情形；再依偵字卷第46頁下方照片，可知被害
      人頭部右側當場受有外傷及流血的情形，惟員警並未針對
      被告機車作詳細的科學採證，亦未在第一時間尋找可能導
      致被害人頭部受傷之跡證乙節，業據證人即承辦員警高景
      暉於本院審理時具結證述明確（本院卷第233 頁反面、第
      235 頁），加上被告始終否認伊機車有撞倒被害人，自難
      苛求其應承擔此項蒐證不全瑕疵之不利益；此外，復無積
      極證據證明被告機車於撞上小貨車前確有與被害人身體發
      生碰撞之情形，自難僅因前述證人游松諭於偵訊時之證詞
      ，逕認被告機車有撞及楊水之事實。從而，被告辯稱：伊
      機車係直接撞上小貨車車尾等語，要非全然無稽。
  (三)惟按法院憑以認定犯罪事實之證據，並不以直接證據為限，
    即綜合各種直接、間接證據，本於推理作用，為其認定犯罪
    事實之基礎，如不違背經驗法則與論理法則，亦非法所不許
    。又所謂相當因果關係，係指依經驗法則，綜合行為當時所
    存在之一切事實，為客觀之事後審查，認為在一般情形下，
    有此環境、有此行為之同一條件，均可發生同一之結果者，
    則該條件即為發生結果之相當條件，行為與結果即有相當之
    因果關係。若在一般情形下，有此同一條件存在，而依客觀
    之審查，認為不必皆發生此結果者，則該條件與結果不相當
    ，不過為偶然之事實而已，其行為與結果間即無相當因果關
    係（最高法院99年度台上字第5827號判決參照）。本案雖無
    證據證明被告機車有碰撞或接觸到被害人身體，但其機車縱
    未直接碰撞或接觸被害人身體，如依一般客觀情形，其騎車
    切入內側快車道之行為，係造成被害人重心不穩倒地受傷之
    原因，兩者間即仍有相當因果關係。經查，被告於警詢、偵
    查及本院審理時均稱：伊切入內車道後就直接撞上小貨車，
    撞上前沒有看到被害人等語，參以現場照片及道路交通事故
    現場圖均顯示肇事現場地面確無任何煞車痕，堪認被告應係
    於切入內側快車道後，根本來不及煞車，旋即撞上小貨車車
    尾，從而，其切入快車道的地點與小貨車車尾處之距離應甚
    接近。次查被害人係以身體右側倒臥在地，主要傷勢在頭部
    右側，衣物並無破損，另其係頭朝小貨車後方、臀部約在車
    尾右後角、腳掌約在小貨車右側車身「德興花園公司」之「
    公」字旁邊而倒臥等情，業經認定如前，堪認其倒地前所在
    位置，應係在小貨車右後角處。再依偵字卷第46頁下方照片
    ，可知被害人頭部附近流有一攤血，此外即未在其他地方發
    現有可疑血跡，復對照救護紀錄表及病歷影本可知其主要傷
    勢在頭部右側，從而直接造成被害人倒地後頭部流血並因而
    受重傷之原因，應即被害人頭部劇烈撞擊地面所致。至於被
    害人頭部為何會劇烈撞擊地面所致？被告雖一再否認與伊行
    為有相當因果關係云云，然以被告騎車切入快車道的地點距
    離小貨車車尾處甚近，而被害人倒地前所在位置又係在小貨
    車右後角處，堪認被告機車於切入快車道後確有瞬間逼近被
    害人的情形，復參以當時該路段為上班時間，車輛通行頻繁
    ，按理當無往內側快車道閃避之可能，加以一般人遇此危急
    情狀，為求自保，瞬間反應的速度及力道當較平時為遽，則
    被害人見此情狀，因而急忙閃避導致重心不穩，其頭部直接
    撞擊地面，因而受有頭部外傷、左側顱內出血、水腦症等傷
    害，縱就其演變過程陳述未盡精細，仍非顯違常理。況且，
    本案被害人受傷前之身體及工作情形均屬正常，車禍發生當
    時雖然車流頻繁，但並無證據顯示除被告機車外，另有其他
    第三人在場肇事，益徵被告之過失行為與被害人倒地受有重
    傷之結果確有相當因果關係，而非僅係偶然之事實。
  (四)綜上，本案事證明確，被告犯行已堪認定。
三、核被告所為，係犯刑法第284 條第1 項後段之普通過失致重
    傷罪。次按被告如在犯罪未發覺之前，向該管公務員告知其
    犯罪，而不逃避接受裁判，即與刑法第62條規定之自首要件
    相符，不以言明自首並願接受裁判為必要。即或自首後，嗣
    後又與其初供不一致之陳述，甚至否認其有過失或犯罪，仍
    不能動搖其自首之效力，蓋現行刑事訴訟法明示無罪推定原
    則，被告在未經審判證明有罪確定前，推定其為無罪，殊不
    能期待被告自己證明其犯罪（最高法院95年度台非字第20號
    判決參照）。本案被告於肇事後，於有偵查犯罪職權之公務
    員查知其為犯人前，即在場向前來處理之新北市政府警察局
    三重分局慈福派出所警員高景暉表明為肇事人，及願接受裁
    判之意乙節，業據證人高景暉於本院審理時具結證述明確（
    本院卷第233 頁），當已符自首要件，爰依刑法第62條前段
    之規定減輕其刑。至於被告於偵訊、本院準備程序期日及審
    理時雖均否認有過失，然依前揭說明，仍無解於其已符合自
    首要件之認定，附此說明。爰審酌被告並無不良前科素行（
    有臺灣高等法院被告前案紀錄表在卷可憑），智識程度，其
    於本案車禍事故之肇事過失程度，導致被害人受傷目前仍意
    識昏迷、四肢癱瘓之嚴重程度，犯後迄未與被害人達成和解
    等犯後態度等一切情狀，量處如主文所示之刑，並諭知如易
    科罰金之折算標準。至於公訴檢察官雖求處有期徒刑10月，
    但刑法第284 條第1 項後段過失致重傷致死罪之法定本刑為
    「1 年以下有期徒刑、拘役或5 百元以下罰金」，又本案被
    告騎車固有過失，但施工單位在內側快車道施用，警示設施
    未妥善，亦有違規定（臺灣省臺北縣區車輛型車事故鑑定委
    員會鑑定意見書同此見解，參偵字卷第101 至104 頁），且
    被害人倒地前所在位置係在小貨車右後角處，非在警示標誌
    範圍內，亦增加受傷之危險性，自難要求被告應負全部的肇
    事責任（惟只要有過失，仍成立過失致重傷罪），加以被告
    符合自首減輕其刑之規定，本身亦無素行不端的情形，尚難
    僅因其否認犯罪，即科以中度甚至高度刑，如論處有期徒刑
    10月，實屬過重，附此說明。
四、按除簡式審判程序、簡易程序及第376 條第1 款（即最重本
    刑為3 年以下有期徒刑、拘役或專科罰金之罪）、第2 款（
    即刑法第320 條、第321 條之竊盜罪）所列之罪之案件外，
    第一審應行合議審判，刑事訴訟法第284 條之1 。本案被告
    被訴刑法第284 條第1 項後段之過失致重傷致死罪，屬前揭
    刑事訴訟法第376 條第1 款之罪，得由法官獨任審判，附此
    敘明。
據上論斷，應依刑事訴訟法第284 條之1 、第299 條第1 項前段
，刑法第284 條第1 項後段、第62條前段、第41條第1 項前段，
刑法施行法第1 條之1 第1 項、第2 項前段，判決如主文。
本案經檢察官簡志祥到庭執行職務。
中    華    民    國   100    年    5     月    31    日
                  刑事第十二庭  法  官  楊明佳
以上正本證明與原本無異。
如不服本判決應於收受送達後10日向本院提出上訴書狀，並應敘
述具體理由；其未敘述上訴理由者，應於上訴期間屆滿後20日內
向本院補提理由書（均須按他造當事人之人數附繕本）「切勿逕
送上級法院」。
                                書記官  林金良
中    華    民    國   100    年    5     月    31    日
附錄本案論罪科刑法條全文：
刑法第284條
因過失傷害人者，處6 月以下有期徒刑、拘役或5 百元以下罰金
，致重傷者，處1 年以下有期徒刑、拘役或5 百元以下罰金。
從事業務之人，因業務上之過失傷害人者，處1 年以下有期徒刑
、拘役或1 千元以下罰金，致重傷者，處3 年以下有期徒刑、拘
役或2 千元以下罰金。